【裁判字號】    92,訴,103
【裁判日期】    920220
【裁判案由】    業務侵占
【裁判全文】
台灣基隆地方法院刑事判決                          九十二年度訴字第一三號
    公  訴  人  台灣基隆地方法院檢察署檢察官
    被      告  乙  ○
右列被告因業務侵占等案件，經檢察官提起公訴（九十一年度偵字第三０二二號），
本院判決如左：
    主      文
乙○連續意圖為自己不法之所有，而侵占對於業務上所持有之物，處有期徒刑陸月；
如易科罰金，以佰元折算壹日。
偽造如附表所示「鄭」、「鄭嘉和」之署押各壹式伍枚均沒收。
    事      實
一、乙○曾於民國九十年九月間，因詐欺等案件，經本院判處有期徒刑四月，緩刑二
    年確定。
二、乙○於九十一年五月十五日，至基隆市○○路二十五號五樓「綜廉廣告有限公司
    」（下稱綜廉公司）上班，擔任廣告刊登銷售之業務員，為從事業務之人。詎其
    因採佣金制或底薪制之認知不同，認為綜廉公司欠其半月底薪新台幣（下同）九
    千元，竟思在離職前侵占客戶之合約金抵償，遂意圖為自己不法之所有，基於概
    括之犯意，先於其緩刑期間內之九十一年七月十四日下午三許，藉其代理綜廉公
    司而至基隆市○○街十五之一號「一又衛生有限公司」（下稱一又公司）簽立廣
    告契約之機會，冒名「鄭乙○」，代理綜廉公司向一又公司之負責人吳德全收取
    六千元之合約金，並在一式五聯之綜廉公司「年度廣告印刷媒體刊登合約單」上
    ，偽簽一式五枚之「鄭」字署押，足以生損害於「鄭乙○」其人，旋變易持有之
    意思為所有之意思，將其代為持有之合約金六千元連同合約單一紙，一併侵吞入
    已，並未繳回綜廉公司；復於翌（十五）日下午二時十五分許，藉其代理綜廉公
    司而至基隆市○○路二十八號二樓「明煌珠寶有限公司」（下稱明煌公司）簽立
    廣告契約之機會，冒名「鄭嘉和」，代理綜廉公司向明煌公司負責人蕭明煌收取
    二千五百元之合約金，並在一式五聯之綜廉公司「年度廣告印刷媒體刊登合約單
    」上，連續偽簽一式五枚之「鄭嘉和」署押，足以生損害於「鄭嘉和」其人，旋
    亦變易持有之意思為所有之意思，將其代為持有之合約金二千五百元連同合約單
    一紙，連續侵吞入已，並未繳回綜廉公司；旋又於翌（十六日）稱病未上班，從
    此離職而去。嗣因吳德全、蕭明煌未獲綜廉公司進一步洽談履約事宜，向綜廉公
    司總經理甲○○求證時，始經甲○○查悉上情。
三、案經被害人綜廉公司委由其總經理甲○○訴由基隆市警察局第二分局報請台灣基
    隆地方法院檢察署檢察官偵查起訴。
    理      由
一、右揭事實，業據被告乙○坦承不諱，核與告訴人綜廉公司之代理人甲○○、被害
    人一又公司之負責人吳德全、明煌公司負責人蕭明煌所指述之情節相符，並經證
    人鄭文彬、蘇忠利即綜廉公司前任業務員、陳秋萍即綜廉公司總經理特別助理分
    別證明屬實，且有廣告合約單二紙（第五聯即黃色之客戶聯）及被告於背面書寫
    「鄭嘉和」之名及留有0000000000聯絡電話之名片一張在卷可稽，足見其自白與
    事證相符，可以採信，其犯行洵堪認定。其次，被告在一又公司之負責人吳德全
    知悉其名為「乙○」之情況下（偵查卷第七頁），簽署「鄭」字，足以顯示其意
    在冒名為「鄭乙○」無疑，併予指明。
二、核被告所為，係犯刑法第二百十七條第一項之偽造署押及第三百三十六條第二項
    之業務侵占罪。被告偽造署押，一式五聯，因複印而形成五個署押，乃自然形成
    ，不生想像競合之問題。被告所為偽造署押及侵占之數行為，時間緊接，所犯為
    構成要件相同之罪名，顯係基於概括犯意反覆為之，為連續犯，均應論以一罪；
    惟本院依後述理由欄之四刑罰裁量部分所述理由，認為無庸加重其刑，俾被告得
    以適用易科罰金之規定，免去牢獄之災。其次，被告偽造署押係業務侵占之方法
    行為，是以上開二罪之間，具有方法、結果之牽連關係，應從較重之業務侵占罪
    處斷。公訴人雖認係犯意各別，行為互殊，請求予以分論併罰，然本院並不受其
    拘束。復次，被告持有前述合約書並偽造署押，固有表示訂約及收取合約金之意
    思在內，惟因合約書是真，雙方訂約亦為真，僅其簽署之姓名為假，以是之故，
    本院認為並無將全部契約評價為偽造文書之必要，併此說明之。再者，被告為綜
    廉公司之業務員，綜廉公司授權其得與客戶當場簽約，並收取合約金；合約單是
    被告在任職期間所合法取得，綜廉公司交付合約單時，並未指明收取固定之客戶
    等情，已據被告供明（偵查卷第四頁、第二十一頁反面），核與證人即綜廉公司
    前業務員蘇忠利所述內容相符（偵查卷第二十九頁反面）；因此，被告收取合約
    金而據為己有之行為，屬於業務侵占，並非詐欺取財之行為無疑，亦併予指明。
三、按刑事立法上之「法益原則」，要求任何行為要加以犯罪化，必因其法益受到侵
    害或危險。蓋刑事立法之核心，在於其所保護之法益。刑法之任務，在於法益之
    保護。無法益保護，無刑法可言；亦即無法益受到侵害或危險，則無施以刑罰之
    必要。行為如未造成「法益侵害」或「法益危險」，則無將之犯罪化之必要。在
    法益侵害，為「實害犯」；在法益危險，為「危險犯」。其次，法益本身依其價
    值評價之強度，而呈現法益位階。生命、身體、自由、名譽、財產五者，按其順
    序，而高低位階化。生命法益最高，其次身體法益，其次自由法益，其次名譽法
    益，而財產法益最低。此五種傳統法益，稱之為「個人法益」。在個人法益以外
    之「超個人法益」或稱「一般法益」、「團體法益」或「整體法益」，亦必須其
    與個人法益具有關連性者，始得為刑法所保護之一般法益。所謂危險犯，亦即行
    為人之行為造成法益危險，尚未至法益侵害，亦立法予以犯罪化。以最高位階之
    生命法益言之，刑法之有預備殺人罪、預備放火罪、預備強盜罪、預備擄人勒贖
    罪，均因其行為已造成生命法益之危險；否則，各該罪即無設預備犯之必要。如
    係單純身體、自由、名譽、財產之法益危險行為，則未曾設預備犯而加以犯罪化
    。蓋法益之功能，在刑法上有二：一為決定刑罰必要性；二為使得處刑合理性。
    前者，有法益保護之必要性，始得加以犯罪化；後者，其法定刑之刑罰種類及其
    刑度輕重，必須與其所保護之法益具有相當性。有「入刑化」之必要時，始得賦
    予該刑種；具有相當性時，始得為該級刑度之訂定。申言之，必須與其法益位階
    為合理而相當之規範，以免產生不合理之法定刑。依前者，可以導出一基本刑事
    立法原則，即「無法益損害，即無刑罰」原則。否則，立法者任意行使其刑罰權
    之結果，勢必使得刑事法充斥無法益之犯罪。如此，隨意加以犯罪化，輕易動用
    刑罰，實與刑罰「最後手段原則」有違。依後者，其刑罰之賦予始合乎「罪責原
    則」，使其罪責與刑罰得以相適應而具有相當性，亦即刑事立法上之「罪刑相當
    原則」。經查：本件業務侵占行為所侵害者為財產法益，乃個人財產法益之實害
    犯。其次，偽造、變造文書各罪，傳統法益論者認為侵害社會法益，惟「超個人
    法益」論者認為社會法益抽象而難以理解，故依團體法益之觀點加以審查，以察
    其與個人法益有何關連性。因單純偽造或變造文書，並不足以對個人法益造成任
    何侵害，亦即單純偽造或變造之行為並無法益危險存在。例如偽造之文書如不行
    使，尚不足以造成任何法益侵害。因此，單純偽造署押或偽造、變造文書之行為
    ，而予以犯罪化，欠缺合理性，並不足取。其次，偽造或變造文書之後進而行使
    之行為，特別在公文書，或認可能造成侵害他人之生命、身體、自由、名譽或財
    產之危險，亦為危險犯。若其與生命法益相關，其危險犯犯罪化之立法尚合法理
    ，而可接受；然則，生命法益之危險云云，其危險距離遙遠，以之為犯罪化之理
    由，尚屬牽強，例如在被告冒名應訊之情形，其刑罰權之對象仍為被告，並非遭
    冒名之人，對被冒名之人並無法益侵害可言。何況，公權力機關本有義務於行使
    司法權時，查明對象而正確行使；被告之冒名，如同說謊，依被告擁有緘默權之
    規定觀之，其有無犯罪化之必要，非無商榷之餘地。其說謊對於被冒名之人，實
    際上難有生命法益之危險存在，自不足為犯罪化之正當事由。因此，本案偽造署
    押部分，一般而言，僅為財產法益之危險犯而已。
四、次按刑事司法上之「罪刑相當原則」求法官在量刑時，應依法益之位階，重所當
    重，輕所當輕，必使罪得其刑而刑其罪；不得重罪而輕判，或輕罪而重判；期使
    責任與刑罰得以相適應，而具有當性。地藏十輪經（第三卷）云：「若犯重罪，
    應重治罰；若犯中罪，應中治；若犯輕罪，應輕治罰；令其慚愧，懺悔所犯。」
    其此之謂也！為此，本院審被告之品行、生活狀況、智識程度、犯罪之動機、目
    的、犯罪所生之危害、犯後之態度等一切情狀之後，再斟酌拘役並無教化功能，
    乃不具實益之刑罰種類，立法上以廢除為宜，以資符合自由刑單一化之要求；六
    月以下之短期自由刑，既難有教化作用，又易使受刑人感染惡習，除非被告有受
    其執行之特殊必要，否則尚無宣告之必要；如其不得已而宣告，應以緩刑或易科
    罰金而調和之等情，復特別考量被告係因底薪或佣金問題，與告訴人認知不同而
    有爭執，才於離職前二日，有此連續侵占之行為，其情節尚非重大；而其侵占金
    額合計不過八千五百元，尚屬輕微；何況，被告年已二十七歲，尚無重大不良之
    素行，有卷附台灣高等法院被告全國前案紀錄表可資佐證；若本院依連續犯之規
    定而加重其刑，或依牽連犯之規定而裁量加重其刑，勢必要量處七月以上有期徒
    刑；又因被告曾於九十年九月間，因詐欺等案件，經本院判處有期徒刑四月，緩
    刑二年確定，已如前述，有台灣高等法院被告全國前案紀錄表可考，已不合宣告
    緩刑之要件，不得宣告緩刑，則被告勢必要入監服刑；雖被告並未與告訴人公司
    達成和解，然被告是否應施予刑罰並使之入監獄執行，應依刑罰理論及刑事政策
    而加以考量，斟酌重點在於被告有無執行剝奪其自由，並施以監獄之教化，以使
    其再社會化之必要性，並非以其是否已經和解而為主要之判斷標準；本院在衡情
    之後，認為尚無使被告接受監獄執行之必要性存在。因此，本院認為連續犯不予
    加重其刑，牽連犯亦不予加重其刑，量處最低度之有期徒刑六月，已足以使被告
    罪刑相當，爰依此標準而宣告之，以示儆懲，俾被告得以適用修正刑法易科罰金
    之規定，而免其牢獄之災，爰併諭知易科罰金之折算標準，以期被告之自新。
五、偽造如附表所示「鄭」、「鄭嘉和」之署押各一式五枚，不問屬於犯人與否，均
    應宣告沒收。
六、據上論斷，應依刑事訴訟法第二百九十九條第一項前段、刑法第五十六條、第二
    百十七條第一項、第三百三十六條第二項、第五十五條、第四十一條第一項前段
    、第二百十九條、罰金罰鍰提高標準條例第二條而判決如主文。
本案經檢察官熊南彰到庭執行職務。
中      華      民      國    九十二    年      二      月    二十      日
                            台灣基隆地方法院刑事第三庭
                                        法  官  陳  志  祥
右正本證明與原本無異。
如不服本判決，應於送達後十日內，向本院提出上訴狀，敘述上訴之理由，上訴於台
灣高等法院，並應按他造當事人之人數附具繕本。
中      華      民      國    九十二    年      二      月    二十一    日
                                        書記官  盧  鏡  合
附表：
一、被告於九十一年七月十四日下午三許，在代理綜廉公司與一又公司簽訂合約時，
    在一式五聯之綜廉公司「年度廣告印刷媒體刊登合約單」上，偽簽一式五聯之「
    鄭」字署押五枚。
二、被告於九十一年七月十五日下午二時十五分許，在代理綜廉公司與明煌公司簽訂
    契約時，在一式五聯之綜廉公司「年度廣告印刷媒體刊登合約單」上，偽簽一式
    五聯之「鄭嘉和」署押五枚。
附錄論罪法條：
刑法第三百三十六條第二項：
對於業務所持有之物，犯前條第一項之罪者，處六月以上五年以下有期徒刑，得併科
三千元以下罰金。
刑法第二百十七條第一項：
偽造印章、印文或署押，足以生損害於公眾或他人者，處三年以下有期徒刑。
（罰金已依罰金罰鍰提高標準條例提高為十倍）


司法院資訊處製作；財團法人民間司法改革基金會備份。
